【裁判字號】    98,訴,538
【裁判日期】    990513
【裁判案由】    分割共有物
【裁判全文】
臺灣高雄地方法院民事判決               98年度訴字第538號
原      告  丁○○
訴訟代理人  李昌明律師
複  代理人  陳妙泉律師
被      告  己○○
            戊○○
共      同
訴訟代理人  吳澄潔律師
複  代理人  樓嘉君律師
被      告  甲○○
            乙○○
上列一人之
訴訟代理人  丙○○    住高雄市○○區○○街47號
上列當事人間分割共有物事件，經本院於民國99年4月29日言詞
辯論終結，判決如下：
    主      文
兩造共有坐落於高雄縣大樹鄉○○○段第二二一之三０地號土地
，應依下列方式分割：
(一)如附圖二編號B 所示土地，面積九０平方公尺，分歸原告所有
  。
(二)如附圖二編號C 所示土地，面積三六０平方公尺，分歸被告己○○、戊○○按每人應有部分二分之一之比例分別共有。
(三)如附圖二編號A 所示土地，面積九０平方公尺，分歸被告甲○○、乙○○按每人應有部分二分之一之比例分別共有。
原告應給付被告甲○○、乙○○各新臺幣貳萬貳仟壹佰貳拾伍元
。
被告己○○、戊○○應給付被告甲○○、乙○○各新臺幣伍萬零
參佰捌拾肆元伍角。
訴訟費用由原告負擔六分之一、被告己○○負擔三分之一、被告
戊○○負擔三分之一、被告甲○○負擔十二分之一、被告乙○○
負擔十二分之一。
    事實及理由
一、被告甲○○經合法通知，未於言詞辯論期日到場，核無民事
    訴訟法第386 條各款所列情形，爰依原告聲請，由其一造辯
    論而為判決。
二、原告主張：兩造共有坐落於高雄縣大樹鄉○○○段第221 之
    30地號、地目為建地、面積540 平方公尺之土地（下稱系爭
    土地），惟屢經雙方協議無法分割，且系爭土地並無不能分
    割情事，爰依民法第823 條第1 項、第824 條第1 項規定，
    提起本件訴訟等語。並聲明：兩造共有系爭土地應依下列方
    式分割：(一)如附圖一編號A 所示，面積90平方公尺之土地，
    分歸原告所有。(二)如附圖一編號B 所示，面積90平方公尺之
    土地，分歸被告甲○○、乙○○按每人應有部分1/2 之比例
    分別共有。(三)如附圖一編號C 所示，面積360 平方公尺之土
    地，分歸被告戊○○、己○○按每人應有部分1/2 之比例分
    別共有（下稱甲案）。
三、被告己○○、戊○○則以：其父母即訴外人嚴土盛、嚴陳淑
    芬在系爭土地上興建門牌號碼為高雄縣大樹鄉○○路31號房
    屋（下稱系爭房屋）居住迄今已數10年，並於上址開設雜貨
    店維生，系爭房屋實有保留之價值與必要，倘依甲案分割，
    則系爭房屋之主要部分將遭拆除，非經重建無法使用，為保
    留系爭房屋，宜按附圖二所示方式分割，將附圖二編號C 所
    示土地，面積360 平方公尺分歸其按應有部分1/2 之比例保
    持共有；附圖二編號A 、B 所示土地，面積各90平方公尺，
    則各擇其一，分歸原告單獨所有，其餘土地則分歸被告甲○○、乙○○按每人應有部分各1/2 之比例保持共有（下稱乙
    案）等語置辯。並聲明：原告之訴駁回。
四、被告乙○○則以：同意按甲案分割，惟倘認依乙案分割為適
    當，由於附圖二編號B 所示土地緊臨姑婆寮橋下之排水溝渠
    ，復遭姑婆寮橋旁出入便道占用如附圖三編號C1所示土地1
    平方公尺，經濟價值低落，故不同意將附圖二編號B 所示土
    地分歸其與甲○○保持共有等語置辯。並聲明：原告之訴駁
    回。
五、被告甲○○於最後言詞辯論期日未到庭，惟前以：其就系爭
    土地分割應採取之分割方案與乙○○意見一致，並願於系爭
    土地分割後，就分得之土地與甲○○保持共有，又其按應有
    部分比例分得土地，既未逾越權利範圍，即無須再以金錢補
    償其他共有人等語置辯。並聲明：原告之訴駁回。
六、本件不爭執事項如下：
  (一)兩造目前各按原告1/6 、被告己○○1/3 、被告戊○○1/3
    、被告甲○○1/12、被告乙○○1/12之應有部分比例共有系
    爭土地。
  (二)原告及被告甲○○、乙○○目前均未實際占用系爭土地。
  (三)被告甲○○、乙○○願就分割後受分配之土地，按每人應有
    部分1/2 之比例保持共有。
  (四)被告己○○、戊○○願就分割後受分配之土地，按每人應有
    部分1/2 之比例保持共有。
  (五)被告己○○、戊○○之父母即訴外人嚴土盛、嚴陳淑芬於民
    國40年間在系爭土地上起造未辦保存登記之系爭房屋。
  (六)兩造就系爭土地無分管協議存在。
  (七)系爭土地無使用目的上不能分割之情事存在。
  (八)被告乙○○以系爭土地設定抵押權50萬元予訴外人丙○○，
    丙○○同意於系爭土地分割後，將抵押權轉載集中於乙○○
    、甲○○所分得之土地上（見本院卷第139 頁）。
七、按各共有人，除因物之使用目的不能分割或契約訂有不分割
    之期限者外，得隨時請求分割共有物，民法第823 條第1 項
    定有明文。兩造為系爭土地共有人，且就系爭土地並無不為
    分割之約定，亦無因使用目的而不能分割之情形存在，為兩
    造所不爭執，是以原告訴請裁判分割系爭土地，於法並無不
    合，係屬有據。茲就本件爭點：系爭土地適當之分割方案為
    何？論述如下：
  (一)按共有物之分割方法，法院應斟酌當事人之聲明、共有物之
    性質、經濟效用及全體共有人利益等為公平決定。又分割共
    有物，以消滅共有關係為目的。法院裁判分割共有土地時，
    除因該土地內部分土地之使用目的不能分割或部分共有人仍
    願維持其共有關係，應就該部分土地不予分割或准該部分共
    有人成立新共有關係外，應將土地分配於各共有人單獨所有
    ，有最高法院69年台上字第3100號判決、69年台上字第1831
    號判例要旨可資參照。是以法院就共有物之分割方法本有自
    由裁量之權，惟應斟酌當事人之聲明，各共有人之利害關係
    ，及共有物之性質、價格、利用價值、使用現況及分割後之
    經濟效益，而為適當之分配，且以維持全體共有人之公平為
    其判斷之基準。
  (二)經查：
  1.系爭土地上有系爭房屋1 棟，其坐落位置如附圖四編號B1、
    C2、D1、E1所示，面積依序為20平公尺、135 平方公尺、28
    平方公尺、20平方公尺，合計203 平方公尺，其中位在附圖
    四編號C2、B1所示土地上者，為加強磚造房屋1 棟，目前係
    兼供居住及雜貨店營業使用；其中位在附圖四編號D1、E1所
    示土地上者，係依附於磚造房屋，以鐵板、鐵架搭建而成之
    車庫等情，有本院97年7 月3 日現場勘驗筆錄、高雄縣鳳山
    地政事務所97年7 月16日鳳地所二字第0970008442號函附土
    地複丈成果圖暨面積附表、地上現況照片在卷可稽（見本院
    卷第18頁、第70頁、第19頁），足見倘依附圖一所示方式分
    割土地，則系爭房屋之主要部分，亦即價值較高之加強磚造
    屋體將須拆除，拆除後所餘屋體因結構已遭破壞，亦須併予
    拆除，對系爭房屋之使用人己○○、戊○○所生損害較大；
    倘依附圖二所示方式分割土地，則僅須拆除車庫，系爭房屋
    主要結構尚能保全，而無須全部拆除重建，對己○○、戊○○所致損害較小。
  2.又被告己○○、戊○○辯稱：系爭土地原為窪地，經其買土
    填地後，始足供建築使用乙情，核與本院現場勘驗，系爭土
    地基地地形略呈梯形、地勢由西南朝東北側傾斜而下，於緊
    臨姑婆寮橋下排水溝渠處（即如附圖三編號C 緊臨同地段地
    號9005-9-1號土地上虛線所示位置）設有水泥造擋土牆護坡
    ，經測量擋土牆頂端至排水溝旁便道路底之高度，落差達2
    公尺20公分等情大致相符，有本院99年3 月5 日勘驗筆錄、
    估價報告為憑、現場照片（見本院卷第153 頁、估價報告第
    2 頁、第57至58頁），足認被告己○○、戊○○對改良系爭
    土地所投注之人力、物力較其他共有人為鉅。再者，乙○○
    、甲○○均在外地成家立業，目前就系爭土地並無具體使用
    計畫，而原告於91年間始因買受系爭土地應有部分1/6 ，迄
    未實際占有使用系爭土地，惟計畫將來於所分得土地上建屋
    ，以奉養父母等情，業據乙○○、原告陳明在卷，並有土地
    登記謄本可憑（見本院卷第172 頁，調字卷第7 頁），揆諸
    首揭規定及說明，本院認系爭土地之分割方式，宜斟酌共有
    人對系爭土地之使用需求、目前占有狀態，及其為改良系爭
    土地所投注之人力、物力等一切情狀，以對既有地上物侵害
    最小方式為之，惟分割後之地形則應儘量保持完整，以適建
    屋居住使用，其中分得緊臨姑婆寮排水溝出入便道者，就因
    分配位置所生土地經濟價值落差，則由其他共有人以金錢補
    償之，使兩造所取得之土地均得盡其地利，始為適當方案。
  3.從而，甲、乙兩案所示分割方式，以乙案對地上物造成之侵
    害較小，且依乙案分割後如附圖二編號A 所示土地，於扣除
    遭排水溝旁出入便道占用之1 平方公尺土地後，面寬仍達4.
    4 公尺（見附圖三說明欄），上開土地與附圖二編號B 所示
    土地於分割後均適於建屋居住使用，堪認乙案乃系爭土地較
    為適當之分割方案，並將附圖二編號C 所示土地，面積360
    平方公尺（即540 ×1/3 ×2=360 ）分歸被告己○○、戊○○按每人應有部分1/2 之比例保持共有。
  (三)再查，依乙案分割系爭土地後，如附圖二編號A 所示土地因
    其位置緊臨姑婆寮橋下排水溝渠，價值較附圖二編號B 、C
    所示土地低落，經本院囑託不動產估價師估價，估價師針對
    系爭土地採用比較法及成本法等土地開發分析估價方法進行
    估價，認附圖二編號A 所示土地單價為每坪26,400元（相當
    於每平方公尺7,986 元）、附圖二編號B 所示土地單價為每
    坪33,000元、附圖二編號C 所示土地單價則為每坪32,300元
    ，有估價報告為憑（見估價報告第4 頁），故獲分配如附圖
    二編號B 所示土地者，因所獲分配土地價值較高，而須以金
    錢補償其餘共有人因土地分配位置所生經濟價值落差之損害
    。又附圖二編號A 所示土地上雖有1 平方公尺經設置姑婆寮
    橋下排水溝渠之出入便道，惟該部分通道非既成道路，於日
    後基地申請建築使用時，仍得由縣政府土木課會同相關單位
    會勘後，廢除供建築使用乙節，業據不動產估價師勘察在卷
    （見估價報告第14頁），參以被告乙○○表明不願再提出金
    錢補償其他共有人（見本院卷第173 頁），而原告及被告己○○、戊○○均同意除依估價報告，以金錢補償獲分配附圖
    二編號A 所示土地者，因分配位置所受經濟價值落差之損害
    外，再按其應有部分比例，依估價報告所示土地單價每平方
    公尺7,986 元，補償獲分得附圖二編號A 所示土地者因地上
    1 平方公尺遭高雄縣政府占用設置出入便道之損失（見本院
    卷第172 頁）等情以觀，認宜由原告取得附圖二編號B 所示
    ，面積90平方公尺（即540 ×1/6=90）之土地；附圖二編號
    A 所示，面積90平方公尺（即540 ×1/12×2=90）之土地則
    分歸被告甲○○、乙○○各按應有部分1/2 之比例保持共有
    。
  (四)依估價報告所示，被告甲○○、乙○○獲分配如附圖二編號
    A 所示土地後，原告因獲分配附圖二編號B 所示土地，而應
    補償甲○○、乙○○42,653元；被告己○○、戊○○因獲分
    配附圖二編號C 所示土地而應補償甲○○、乙○○94,380元
    （見估價報告第4 頁）。又被告甲○○、乙○○所獲分配如
    附圖二編號A 所示土地，因地上1 平方公尺遭高雄縣政府占
    用設置出入便道之損失，則由原告及己○○、戊○○按其應
    有部分比例換算，依估價報告所示土地單價每平方公尺7,98
    6 元予以補償，亦即原告應再給付甲○○、乙○○補償金1,
    597 元（即7,986 ×1/5=1,597 ，元以下四捨五入），被告
    己○○、戊○○應再給付甲○○、乙○○補償金6,389 元（
    即7,986 ×2/5 ×2=6,389 ，元以下四捨五入），故被告甲○○、乙○○應獲補償總額為145,019 元（即42,653+94,38
    0+1,597+6,389=145,019 ）。至於被告己○○、戊○○所獲
    分配附圖二編號C 所示土地，因位置稍遜於原告所獲分配如
    附圖二編號B 所示土地，致土地單價較低，惟彼等均同意無
    庸就此再受補償（見本院卷第109 頁），附此敘明。
八、綜上所述，本院審酌系爭土地分割應採對系爭房屋損害最小
    方式為之，並考量系爭土地之整體利用之效益、各該共有人
    之需求及兩造意願等一切情狀，認宜按乙案佐以金錢補償之
    方式分割為適當，亦即：由原告取得如附圖二編號B 所示土
    地（面積90平方公尺），由被告己○○、戊○○按每人應有
    部分比例1/2 就如附圖二編號C 所示土地（面積360 平方公
    尺）保持共有，由被告甲○○、乙○○按每人應有部分比例
    1/2 就如附圖二編號A 所示土地（面積90平方公尺）保持共
    有，原告並應給付被告甲○○、乙○○補償金各22,125元（
    即42,653+1,597=44,250 ，44,250×1/2=22,125），被告己○○、戊○○則應給付被告甲○○、乙○○補償金各50,384
    元5 角（即94,380+6,389=100,769，100,769 ×1/2=50,384
    .5）。
九、末按因共有物分割、經界或其他性質上類似之事涉訟，由敗
    訴當事人負擔訴訟費用顯失公平者，法院得酌量情形，命勝
    訴之當事人負擔其一部，民事訴訟法第80條之1 定有明文。
    又分割共有物本質上並無訟爭性，由本院斟酌何種分割方案
    較能增進共有物之經濟效益，並兼顧兩造之利益，以決定適
    當之分割方法，故兩造本可互換地位，由任一共有人起訴請
    求分割，均無不可，實質上並無所謂何造勝訴敗訴之問題，
    故本件訴訟費用應由兩造按其應有部分比例分擔，始屬公允
    。
據上論結，原告之訴為有理由，依民事訴訟法第385 條第1 項前
段、第80條之1、第85條第1項但書 ，判決如主文。
中    華    民    國    99    年    5     月    13    日
                  民事第五庭  法  官  賴文姍
正本係照原本作成。
如不服本判決，應於送達後20日內，向本院提出上訴狀並表明上
訴理由，如於本判決宣示後送達前提起上訴者，應於判決送達後
10日內補提上訴理由書（須附繕本）。
中    華    民    國    99    年    5     月    13    日
                              書記官  林秀珍

司法院資訊處製作；財團法人民間司法改革基金會備份。
